【裁判字號】    89,上更(一),62
【裁判日期】    890710
【裁判案由】    違反麻醉藥品管理條例等
【裁判全文】
臺灣高等法院花蓮分院刑事判決                  八十九年度上更(一)字第六二號
    上訴人即被告  乙○○
    上訴人即被告  丙○○
    共同指定辯護人  甲○○
右上訴人即被告因違反毒品危害防制條例等案件，不服臺灣臺東地方法院八十六年度
訴字第二四八號中華民國八十六年九月三日第一審判決 (起訴案號：臺灣臺東地方法
院檢察署八十六年度偵字第三八二號、五０五號) ，提起上訴，經最高法院發回更審
，本院判決如左：
    主  文
原判決關於乙○○部分及丙○○非法販賣化學合成麻醉藥品部分撤銷。
乙○○連續非法販賣化學合成麻醉藥品，處有期徒刑伍年貳月，又連續明知禁藥而轉
讓，處有期徒刑伍月，扣案之化學合成麻醉藥品（毛重一．三公克）沒收。應執行有
期徒刑伍年貳月。扣案之化學合成麻醉藥品（毛重一．三公克）沒收。
丙○○明知禁藥而轉讓，處有期徒刑肆月，扣案之化學合成麻醉藥品拾包（毛重四公
克）沒收。
    事  實
一、乙○○明知麻醉藥品安非他命限供醫藥及科學上之需，不得非法輸入、製造、運
    輸、買賣、持有、施打或施用，竟基於意圖營利之概括犯意，自民國（下同）八
    十五年十二月間起至八十六年一月二十六日止，以呼叫器000000000號
    作為聯絡工具，連續應戊○○之聯絡後，前往位於台東市○○街一七一號戊○○
    住處，以每包新台幣（下同）三千元至五千元不等之代價，每次一包，連續五次
    非法販賣化學合成麻醉藥品安非他命予戊○○（另案移臺灣板橋地方法院檢察署
    併辦）吸用。又明知化學合成麻醉藥品安非他命，係經政府衛生機關公告禁止使
    用之禁藥，竟另基於概括之犯意，連續於八十六年一月十六日、一月二十八日十
    一時許，在其位於台東市○○路二００號居處，二次轉讓安非他命予其女友張美
    惠(已另判刑確定)吸用。
二、丙○○明知麻醉藥品安非他命限供醫藥及科學上之需，不得非法輸入、製造、運
    輸、買賣、持有、施打或施用，且係經政府衛生機關公告禁止使用之禁藥，竟基
    於轉讓之犯意，於八十六年二月四日中午十二時許，在台東縣卑南鄉○○村○○
    路口，無償轉讓兩包計０．六公克之安非他命予其國中學弟丁○○非法吸用。
三、嗣經警分別於八十六年一月二十八日下午二時三十分許，在台東市○○路二００
    號乙○○住處查獲安非他命一包（含袋重一．三公克）及八十六年二月四日下午
    二時三十分許，在台東縣綠島鄉綠島機場出口處查獲丙○○持有安非他命十小包
    （毛重四公克），而循線查獲上情。
四、案經台東縣警察局台東分局移送臺灣臺東地方法院檢察署檢察官偵查起訴。
    理  由
一、被告乙○○犯部分：
  訊據被告乙○○矢口否認有販賣安非他命予戊○○之事實，並於原審辯稱同案被告
  張美惠係自行取用伊之安非他命，伊並無轉讓給張美惠吸用云云。但查：
  （一）被告乙○○非法販賣安非他命之事實，業據證人戊○○分別於警訊及偵查中
        證稱係向被告乙○○以每包三千至五千元不等之價格購買，每次交易地點均
        在台東市○○街一七一號戊○○住處，共購買五次（台東分局警卷第七頁陳
        稱：五次、八十六年度偵字第三八二號偵查卷第二十頁反面陳稱為：三、四
        次，徵之經驗法則，當以第一次陳述次數較接近事實）。復據同案被告張美
        惠證稱伊聽被告乙○○與人於電話中談述安非他命之交易，被告乙○○接到
        電話後，就出去與人交易等語（見警訊卷第八頁反面倒數第二行及偵查卷第
        二一頁反面第五行）、證人黃麗娟（係證人戊○○之女朋友）亦證述戊○○
        之安非他命係從被告乙○○處買來的等語（見同上警卷第十一頁第三行），
        而被告乙○○亦同時無償提供安非他命供張美惠吸用之情，亦據同案被告張
        美惠證述在卷（見警訊卷第八頁反面倒數第四行）。查證人戊○○、黃麗娟
        等人與被告乙○○，並無怨隙，且同案被告張美惠當時係乙○○同居女友，
        並無仇怨，亦據被告自承在卷，上開三人應無故意設詞誣陷被告乙○○之理
        ，而被告販賣安非他命之次數有五次之多，如未得利，又何甘冒重罪之危險
        ，為無意義之舉，足證被告乙○○確有販售安非他命得利之事實，自堪認定
        。被告乙○○空言辯稱未販售安非他命一節，顯屬卸責之詞，不足採信。
  （二）次查被告乙○○轉讓化學合成麻醉藥品安非他命予被告張美惠吸用之事實，
        業據被告張美惠於警訊（見警訊卷第八頁反面倒數第四行）及偵查（見偵查
        卷第二一頁最後一行）及原審審理中（見原審卷第二三頁倒數第二行及反面
        倒數第三行）證述係被告乙○○無償轉讓予伊吸用，並當庭指認確係被告乙○○無誤明確在卷（見台東分局警卷第八頁反面、八十六年度偵字三八二號
        第二十一頁、原審卷第二三頁倒數第二行中段）。而被告乙○○於本院此次
        更審調查中亦陳稱張美惠有吸用伊所有之安非他命，伊不在時張美惠自己拿
        去用云云，經再質問，則稱：伊在時，張美惠亦有吸用，伊未加阻止，張美
        惠係向伊拿，伊未拿錢云云（見本院此次更審卷八十九年五月二十九日筆錄
        ），綜上諸情，被告乙○○辯稱係被告張美惠自己取用一節，即屬盾詞，不
        足採信。
  （三）佐之承辦警員於八十六年一月二十八日下午二時三十分許，在台東市○○路
        二００號被告乙○○住處搜得化學合成麻醉藥品安非他命含袋重一．三公克
        扣案可稽，被告連續販賣安非他命予戊○○及連續無償轉讓安非他命予張美
        惠施用之事實，應堪認定。
二、被告丙○○部分：
  訊據被告丙○○，對於八十六年二月四日中午十二時許，在台東縣卑南鄉○○村○○路口，無償轉讓兩包計零點六公克之安非他命予其國中學弟丁○○非法吸用之事
  實，迭於偵審中供承不諱。惟矢口否認有販賣安非他命予丁○○之事實，辯稱丁○○雖有意向其買受，惟伊未收受價金，係無償轉讓云云。經查：
  （一）被告於警訊時供稱：本欲以新台幣三千元販售給丁○○，但他還沒有錢給我
        等語（見警訊卷第三頁反面倒數第六行），嗣於偵查中陳稱：賣他（指丁○○）二包三千元，但尚未拿到錢等語（見偵查卷第四頁反面倒數第六行）。
        並於原審審理中陳稱：三千元，錢尚未拿到等語（見原審卷第二四頁第六行
        ），互核所述相符。
  （二）證人丁○○於偵查中證稱：是向丙○○要的，不是買（見偵查卷第一七頁反
        面第二行）等語。嗣於原審審理中證稱：講好三千元，但錢尚未付等語（見
        原審卷第二四頁反面第五行）。對於三千元未付與被告丙○○一節，核與被
        告前揭所述相符。
  （三）被告丙○○於本院前審審理中陳稱：有售予丁○○安非他命，二包三千元，
        算起來伊沒有賺丁○○的錢，伊沒有收丁○○的錢（見本院前審卷第三八頁
        倒數第三行、第五五頁最後一行及反面）等語，而證人丁○○亦證稱：伊沒
        有給被告錢等語（見本院前審卷第五六頁倒數第五行）。本院此次更審，被
        告丙○○直陳：「八十六年二月四日，丁○○原要以三千元向我買二小包，
        但他沒有錢，因他係我學弟，而且我購入安非他命擬供我自己吸用，所以我
        就送給他，他也一直沒給我錢，我係在二月四日在民生路口給他的，那係中
        午時，我於警訊、偵查中也是這樣說的」等語，互核相符。
  （四）綜前所述，佐之承辦警員於八十六年二月四日下午二時三十分許，在台東縣
        綠島機場出口處自被告丙○○身上搜得安非他命十包（四公克）扣案可稽，
        被告丙○○無償轉讓安非他命二小包計０．六公克予丁○○之事實，應堪認
        定。
  （五）值得探討者，證人丁○○係以買受之意思向被告丙○○取得安非他命，而被
        告丙○○雖明知丁○○係向其為買受之要約，但未有價金之給付，即無償轉
        讓予丁○○一節，是否應論以販賣罪責之問題。按被告於八十六年二月四日
        下午二時三十分許，在綠島機場出口處為警查獲時，經查扣之安非他命計十
        小包（四公克），而其自承被扣安非他命係於同年元月間，與田進利共同出
        價二萬元購入（見原審卷第二六頁反面、本院前審卷第五二頁），於本院此
        次更審中亦陳稱：八十六年元月間，與田進利各出資一萬元買十二包安非他
        命等語，查無其他積極證據足證上揭陳供為虛。按麻醉藥品管理條例第十三
        條之一第二項第一款之非法販賣化學合成麻醉藥品罪，以行為人有營利目的
        （意思），而販入或賣出化學合成麻醉藥品或二者兼而有之之行為者，為其
        構成要件。茲本件被告丙○○應證人丁○○買受之要約，而交與之０．六公
        克安非他命，雖作價三千元，惟被告並未自丁○○處取得價金，且該０．六
        公克安非他命購入價額多少，綜觀全卷亦無證據可循，苟以伊被扣十小包及
        交付丁○○二小包以計，二包成本價為三千三百三十三元，被告縱以二包三
        千元作價賣出之意思，交付安非他命予丁○○，亦無任何剩得，亦難遽論以
        有營利之目的，而販入或賣出安非他命之罪責，揆諸「事實審法院對於證據
        之取捨，依法雖有自由判斷之權，然積極證據不足以證明犯罪事實時，被告
        之抗辯或反證縱屬虛偽，仍不能以此資為積極證據應予採信之理由」最高法
        院三十年上字四八二號判例意旨，本件尚難論以被告有販賣安非他命罪責之
        確切理由，併此敘明。
三、查安非他命原經行政院衛生署於七十九年十月九日以衛署藥字第九０四一四二號
  公告列為化學合成麻醉藥品管制，不得非法販賣，非法販賣者依麻醉藥品管理條例
  第十三條之一第二項第一款規定，處五年以上有期徒刑。次查安非他命並經同署先
  後於六十九年十二月八日及七十五年七月十一日分別以衛署字第三０一一二四號函
  、第五九七六二七號函公告，列入藥事法第二十二條第一款所定之禁藥管理（修正
  前藥物藥商管理法第十六條第一款），依同法第八十三條第一項規定，不得販賣、
  轉讓，轉讓禁藥者，處五年以下有期徒刑，得併科新台幣十萬元以下罰金。惟按毒
  品危害防制條例已於八十七年五月二十日制定公布，並於同年月二十二日生效，安
  非他命為該條例第二條第二項所規定之第二級毒品，販賣第二級毒品者，依該條例
  第四條第二項規定，處無期徒刑或七年以上有期徒刑。轉讓第二級毒品者，依該條
  例第八條第二項規定，處六月以上五年以下有期徒刑，得併科新台幣七十萬元以下
  罰金經比較上該二條例規定，就非法販賣安非他命行為之處罰，以行為時麻醉藥品
  管理條例之規定有利於被告，就轉讓安非他命行為，以行為時之藥事法之規定有利
  於被告，依刑法第二條第一項但書規定，被告非法販賣安非他命之行為，自應適用
  行為時麻醉藥品管理條例之規定論處。核被告乙○○非法販賣安非他命之行為，係
  犯麻醉藥品管理條例第十三條之一第二項第一款之非法販賣麻醉藥品罪。又被告乙○○無償轉讓安非他命予被告張美惠吸用之行為，係犯藥事法第八十三條第一項之
  轉讓禁藥罪。被告乙○○多次販賣、轉讓安非他命之行為，時間緊接，犯罪構成要
  件相同，顯係基於概括犯意反覆為之，均為連續犯，應論以一罪。被告先後數次非
  法持有安非他命之低度行為，應分別為其非法販賣、轉讓之高度行為所吸收，均不
  另論罪。被告乙○○就其所犯販賣及轉讓二罪，犯意各別、行為亦異，應分論併罰
  。原審因依上開法條論科，並審酌被告乙○○犯罪動機、目的、對社會秩序產生之
  影響及犯後否認犯罪之態度等一切情狀，就販賣部分，量處乙○○有期徒刑五年二
  月，就轉讓禁藥部分，量處有期徒刑五月，並定其應執行之刑五年四月，固非無見
  。惟有罪判決書之事實一欄，為判斷其適用法令當否之準據，法院應依職權就與論
  罪科刑有關之事實，翔實記載，然後於理由內逐一說明其憑以認定之證據，並使事
  實認定與理由說明，互相適合，方為合法，倘事實認定與理由說明，不相一致，或
  事實、理由各欄之記載，前後齟齬，按諸刑事訴訟法第三百七十九條第十四款後段
  之規定，均屬理由矛盾之當然違背法令。查本件被告乙○○雖曾因證人戊○○質押
  大哥大電話予伊，惟該質押大哥大電話一節，尚乏積極證據證明係戊○○向被告乙○○購入安非他命時，作為支付價金之質押（另詳後敘），而原判決理由欄二之（
  一），竟有戊○○因無現金乃將大哥大抵押予被告乙○○之記載，揆諸前述，原判
  決自有未當，被告乙○○上訴指摘原判決不當，為有理由，自應由本院撤銷改判。
  爰審酌被告乙○○犯罪之動機、目的、對社會秩序產生之影響及犯後否認犯罪態度
  欠佳等一切情狀，就販賣部分，量處乙○○有期徒刑五年二月，就轉讓禁藥部分，
  量處有期徒刑五月，並定其應執行刑五年二月，以資懲儆。至被告丙○○所為，係
  犯藥事法第八十三條第一項之轉讓禁藥罪。原審依檢察官起訴法條，為被告所為係
  犯販賣麻醉藥品管理條例第十三條之一第二項第一款之非法販賣麻醉藥品罪論處，
  揆諸前揭理由二之（五）所述，原判決容有未當。次查，證人丁○○於偵查中，係
  為「是向其要的，不是買」之陳述，而非如原判決理由二之（三）所為「核與證人
  即同案被告丁○○供述確係向被告丙○○以三千元代價購買二包等情相合」之陳證
  （見同上偵查卷第十七頁），是被告上訴指摘原判決不當，為有理由，自應由本院
  就此部分亦撤銷改判，因被告所為犯行與起訴法條所述犯行之基本社會事實相同，
  應由本院變更起訴法條為判決。爰審酌被告丙○○本身屬輕度肢障，父陳德功屬重
  器障，母陳李貴美屬重度視障，分別有殘障手冊附卷足憑，且依相關證據，被告丙○○僅轉讓一次安非他命與被告丁○○，其狀顯屬情輕法重，顯可憫恕，爰依刑法
  第五十九條規定，減輕其刑。量處被告丙○○有期徒刑肆月，以昭炯戒。再查扣自
  被告丙○○之安非他命十包（毛重四公克），屬違禁物，應依刑法第三十八條第二
  項規定，宣告沒收（按安非他命雖經毒品危害防制條例第二條第二項列為第二級毒
  品，依同條例第十八條第一項規定，不問屬於犯人與否均沒收銷毀之。惟被告等為
  上開犯行時，麻醉藥品管理條例及藥事法均無專設沒收之規定，依刑法第二條第一
  項之規定，自應依刑法第三十八條第二項規定，宣告沒收）。至被告乙○○處查獲
  吸食瓶、打火機各一個，吸食管六個，安非他命一包（含袋毛重一．三公克），其
  中安非他命屬違禁物，亦應依前開法條宣告沒收。其他物品則均非屬違禁物，又非
  屬本案之被告二人供犯罪所用或預備之物，均不為沒收之宣告，併此敘明。
四、最高法院發回意旨略以：被告乙○○於警訊時辯稱因其友「阿吉」於八十六年一
  月二十二日或二十三日晚上要去台北，交代伊向「阿富」收欠「阿吉」之六千元，
  伊即連絡「阿富」在台東市○○路○段碰面，當時「阿富」帶戊○○到場，說戊○○欠「阿富」錢要將大哥大抵押給「阿富」，因「阿富」也沒錢還給「阿吉」，所
  以將戊○○之大哥大轉抵押給伊，該行動電話並非購買安非他命無現金之押品。戊○○於檢察官偵查中亦稱行動電話是伊所有，因欠「阿福」錢押給他，他再押給乙○○等語。是上訴人上述辯詞有待究明等語。經查：（一）被告乙○○於本院此次
  更審中，對於戊○○之大哥大何以在伊處之質問，陳稱：「戊○○、邱傳富向我一
  朋友鄭仁傑購買安非他命，鄭仁傑住於我老家豐年路二００號，適我欲購買大哥大
  ，錢不夠，邱傳富帶著戊○○來找我，是台東市○○路○段二九號處，說把大哥大
  押在這裡，我借給戊○○七千元，戊○○、邱傳富二人即帶著七千元向鄭仁傑買安
  非他命」等語，核與被告乙○○前開陳述完全不符。（二）證人戊○○於警訊時，
  陳稱：「因為我向乙○○購買安非他命，沒有現金，所以我就將大哥大電話押給乙○○」等語（見警訊卷第七頁第七行）。嗣於檢察官偵查中改稱：「是我所有，因
  欠阿福錢押給他，他再押給乙○○，時間約在本月十五日左右」等語（見偵查卷第
  二０頁反面最後一行），核前後所述不一。（三）依全卷相關證據及前開諸情，尚
  乏積極證據足以證明戊○○質押大哥大與被告乙○○處，係為抵購買安非他命之價
  金。惟證人戊○○向被告乙○○購買安非他命共有五次之多，價金分別為三千元或
  五千元不等，已確定如前述，且綜觀全卷，證人戊○○亦無向被告乙○○多次購買
  安非他命之價金即以大哥大質押抵償之陳述，足證本件戊○○質押大哥大電話於被
  告乙○○處固屬實，惟其質押大哥大一節，核與戊○○五次向被告購買安非他命之
  事實無涉，已可認定，併此敘明。
五、被告乙○○經合法傳喚無正當理由未到庭，爰不待其陳述，逕行判決。
據上論斷，應依刑事訴訟法第三百六十九條、第三百六十四條、第二百九十九條第一
項前段、第三百條、第三百七十一條、麻醉藥品管理條例第十三條之一第二項第一款
、藥事法第八十三條第一項、刑法第十一條前段、刑法第五十六條、第三十八條第二
項、第五十九條、罰金罰鍰提高標準條例第二條，判決如主文。
本案經檢察官翟光軍到庭執行職務。
中      華      民     國     八   十   九    年    七     月    十     日
                                   審判長法官   謝  志  揚
                                         法官   蔡  俊  有
                                         法官   闕  銘  富
右正本證明與原本無異。
如不服本判決應於判決送達後十日內向本院提出上訴狀。其未述理由者，並應於提
出上訴狀後十日內向本院補提理由狀（須附繕本）。
                                       書記官   邱  廣  譽
中      華      民     國     八   十   九    年    七     月    十     日


司法院資訊處製作；財團法人民間司法改革基金會備份。
